【裁判字號】    98,重訴,442
【裁判日期】    990705
【裁判案由】    返還價金
【裁判全文】
臺灣士林地方法院民事判決             98年度重訴字第442號
原      告  甲○○
訴訟代理人  郭登富律師
            王耀安律師
被      告  乙○○
訴訟代理人  賴麗春律師
            黃世瑋律師
上列當事人間返還價金事件，本院於民國99年6 月21日言詞辯論
終結，判決如下：
    主  文
原告先位之訴、備位之訴及假執行之聲請均駁回。
訴訟費用由原告負擔。
    事  實  及  理  由
壹、程序部分
    訴狀送達後，原告不得將原訴變更或追加他訴，但請求之基
    礎事實同一者，不在此限，民事訴訟法第255 條第1 項第2
    款定有明文。本件原告原起訴主張因買賣標的物具有瑕疵而
    解除契約請求返還價金，嗣追加備位之訴主張減少價金，請
    求返還溢領之價金。查買賣之標的物有瑕疵而解除契約，請
    求返還價金，與因解除契約顯失公平，僅得請求減少價金，
    在實體法上雖為兩種不同之請求權，但其請求之基礎事實均
    為買賣標的物具有瑕疵之事實，原告追加備位之訴與上開之
    規定相符，准予追加，合先敘明。
貳、實體部分
一、原告起訴主張
（一）原告起訴主張其以總價新台幣（下同）1000萬元，向被告
      購買如附表所示之房屋（以下簡稱系爭房屋）及坐落之土
      地應有部分，而於98年4 月3 日簽訂買賣契約，並已交付
      買賣價金及移轉房屋、土地之所有權完畢。惟系爭房屋於
      83年經偵測確認為遭鈷60放射性物質污染之建築物，即俗
      稱之「輻射屋」，但被告並未告知此一交易重要之因素。
      原告嗣於98年8 月間欲出售系爭房屋及坐落土地時，始經
      房屋仲介人員告知有他人來電告知系爭房屋所在之公寓為
      輻射屋等情，原告因而在98年8 月31日向行政院原子能委
      員會（以下簡稱原能會）查詢始知系爭房屋在83年11月24
      日偵測時，經檢查確認為輻射屋，原告因而依據原能會人
      員之指示正式申請查詢，原能會於98年9 月14日函覆證實
      系爭房屋為輻射屋，並要求原告在出租或出售時應誠實告
      知該屋為輻射屋之情事。
（二）按一般房屋交易中，交易標的如係海砂屋、輻射屋或發生
      命案之凶宅，因其對於買受人之身體、心理健康及居家環
      境造成不良影響，使一般人產生排斥心理，致生交易上貶
      值，故前揭因素於房屋交易時，屬於買受人決定承買與否
      及交易價格之重要考量事項，是無論依一般房屋交易通念
      或當事人特約，系爭房屋是否為輻射屋已成為其應具備之
      品質，則該房屋不具備該品質，即為物有瑕疵，出賣人（
      即被告）自應負物之瑕疵擔保責任。故依據民法第359 條
      規定，以起訴狀繕本之送達作為解除系爭買賣契約之意思
      表示，並依據民法第259 條規定請求被告返還價金及法定
      遲延利息如先位聲明所示。
（三）本件如以系爭房屋為輻射屋之瑕疵而解除契約顯失公平者
      ，原告經查詢系爭附近知悉系爭房屋情況之居民提出之出
      售價格僅約500 萬元，根本無法以兩造間交易價格1000萬
      元出售。因此，原告備位請求減少價金500 萬元，並依據
      不當得利法律關係請求被告返還溢領之價金如備位聲明所
      示。
（四）對被告抗辯所為之陳述
      1.是否為輻射屋，依一般房屋買賣交易，本係屬於買受人
        決定承買與否及交易價格之重要考量事項。系爭房屋確
        係遭鈷60放射性物質污染之建築物，即一般所謂的輻射
        屋，被告未於出賣時未據實告知。原告主張解約之原因
        ，並非強調系爭房屋內之輻射值是否有傷害人體之虞、
        致癌等對人體健康作用效應，而係強調買屋自住的原告
        若知悉系爭房屋係輻射屋，根本不會購買系爭房屋。輻
        射屋與凶宅一樣，它雖不會每年或週期性的發生兇案，
        亦不見得凶宅內均會發生靈異事件，抑或多年之後因平
        靜無事，就可以解除凶宅的符號，凶宅就是凶宅，就如
        同輻射屋一般，確實曾受有「放射性污染情形」後，並
        不會因輻射值應已衰變至與環境背景輻射值相當，即無
        須擔有「輻射屋」之符號。輻射屋與凶宅一樣，最後的
        結果，都是因為曾經發生的事實造成居住其內之人心理
        上、精神上都有無法承受的壓力，除非買屋之人明知輻
        射屋與凶宅之事實，但並不擔心身體健康受到危害而自
        願承買，就無所謂心理上、精神上問題發生。
      2.就科學數據而言，亦不會減少一般人對輻射屋之排斥。
        且行政院原子能委員會函示內容結論，僅是說明：輻射
        屋所產生之低劑量輻射對人體的效應極不易觀察及驗證
        ，實並未以其專業擔保與確認不會對人體造成健康上的
        影響。而原告自知購買的房屋係輻射屋後，縱知其已衰
        變，但仍無法安心入住，每月卻要支付龐大的房貸與利
        息，因被告隱匿買賣交易承買與否之重要事項，原告以
        1000萬所買系爭房屋卻不能居住，實非合理
      3.輻射屋之事實存在與否，始為系爭契約原告得否主張民
        法第354 條第1 項前段、第2 項、民法第359 條、民法
        第259 條第1 項、第2 款之重點，至於該屋目前輻射量
        如何？並不會改變系爭房屋於出賣時是「輻射屋」之事
        實，亦不會減損一般大眾對系爭房屋為「輻射屋」之恐
        懼，原告若於買屋時知悉系爭房屋為輻射屋後，更不會
        因事後輻射量的不同而增加買屋之意願。
（五）聲明
      1.先位聲明
      （1）被告應給付原告1000萬元，及自起訴狀繕本送達之
           翌日即98年12月26日起至清償日止，按年息百分之
           五計算利息。
      （2）願供擔保，請准宣告假執行。
     2.備位聲明
      （1）被告應給付原告500 萬元，及自起訴狀繕本送達之翌
           日起即98年12月26日至清償日止，按年息百分之五計
           算利息。
      （2）原告願供擔保，請准宣告假執行。
二、被告之抗辯
（一）被告於95年間向前手購買系爭房屋居住，被告並不知系爭
      房屋在83年間曾經偵測為遭鈷六十污染之輻射屋。
（二）系爭房屋依據原能會98年9月14日書函說明第2項所示，偵
      測之房屋為與系爭房屋連通之132-5號5樓，評估年輻射劑
      量為0.43毫西弗，因此，系爭房屋是否為輻射屋已有疑義
      。且據原能會94年12月30日會輻字第0940041080號令公布
      之「游離輻射防護安全標準」第12條第1 款訂定輻射作業
      造成一般人之年劑量限度不得超過1 毫西弗。而台灣地區
      之背景輻射值每年約為1.92毫西弗。與系爭房屋連通之13
      2-5 號5 樓於83年偵測時僅0.43毫西弗，尚未超過上開規
      定之限度。且依據原能會上開書函所示，系爭房屋與連通
      之132-5 號5 樓係鋼筋遭鈷-60 污染，鈷-60 之半衰期為
      5 年3 月，經計算建築物至98年1 月至4 月期間，輻射之
      情形業經減低至與環境背景輻射相當。故系爭房屋已非原
      告所指稱之「輻射屋」，系爭房屋並無原告所指稱之瑕疵
      ，原告指稱系爭房屋為輻射屋而具有瑕疵，主張依據民法
      第359 條規定解除兩造間之買賣契約，並請求返還價金或
      請求減少價金，為無理由。
（三）原告另指稱系爭房屋曾經偵測為輻射屋，即如凶宅一般而
      為物之瑕疵，不因時間經過輻射量已減低至安全劑量而有
      所不同云云。然依據原能會99年3 月17日第0990002970號
      書函表示，輻射對人體健康之影響，科學界尚未有定論，
      國際輻射委員會估算低劑量對人體之致癌率為每毫西弗大
      約十萬分之六，但一般民眾因遺傳或其他因素致癌機率為
      百分之四十二。是以系爭房屋之輻射量已達法令規範之安
      全標準，並無侵害健康之虞，原告僅憑主觀上錯誤認知，
      主張解除契約或減少價金，均與法未合。
（四）聲明：原告先位之訴及備位之訴均駁回，如受不利判決願
      供擔保請准免為假執行。
三、不爭執事項
（一）兩造於98年4 月3 日簽訂買賣契約，由原告向被告買受原
      為被告所有之系爭房地，約定買賣價金為1000萬元，原告
      已給付全部價金，被告亦經系爭房地之所有權及占有移轉
      原告完畢。
四、本件之爭執要點
（一）系爭房屋所含之輻射量為何（是否為放射線污染之房屋）
      ？是否已構成房屋之瑕疵？
（二）如系爭房屋曾經受輻射污染，是否因系爭房屋曾為「輻射
      屋」，認為係物之瑕疵，得解除契約，請求返還價金或減
      少價金？
五、法院之判斷
（一）系爭房屋與其隔鄰即台北市○○區○○路132-5號5樓房屋
      ，於83年11月24日原能會偵測輻射污染時為連通使用，故
      測得連通使用之系爭房屋及台北市○○區○○路132-5 號
      5 樓房屋之年輻射劑量為0.43毫西弗等情，有原能會98年
      9 月14日會輻字第0980015403號書函附卷可證。故系爭房
      屋於83年間確實曾遭輻射污染，應堪認定。
（二）依據原能上開書函所示，系爭房屋原係受到鈷-60 之污染
      。而鈷-60 之半衰期為5 年3 個月，每經過5 年3 月即減
      少二分之一，經過10年6 月即減少四分之一。且系爭房屋
      於98 年9月22日偵測時，已無輻射異常情形，於98年1 月
      1 日至98年4 月31日時輻射情形已減低至與環境背景輻射
      相當，有原能會99年3 月17日會輻字第0990002970號函，
      附卷可參。故系爭房屋於兩造簽訂買賣契約時，已因鈷-6
      0 之半衰期性質，逐年降低輻射值至正常之狀況，故難認
      有輻射污染之瑕疵存在。原告主張系爭房屋有輻射污染之
      瑕疵云云，尚非可採。
（三）又輻射能量係存在於自然環境中，如超過一定劑量始對人
      體造成危害。因此，我國於92年2 月1 日實施之「游離輻
      射防護安全標準」中規定一般人年劑量現值為1 毫西弗。
      而較高劑量之輻射故可引起細胞及器官受損甚至死亡，但
      小於100 毫西弗之低劑量主要對細胞內基因的作用而產生
      癌症，但依據國際放射防護委員會第60號報告：人員受到
      10毫西弗輻射劑量時，所增加之終生致癌危險度機率為萬
      分之6 ，但終生嚴重遺傳效應危險度機率為萬之分1.3 ，
      依據美國醫學會之統計資料顯示，一般民眾終生自然致癌
      發生率為百分之25，而民眾終其一生因遺傳或其他因素致
      癌之機率為百分之42。又根據聯合國員能輻射效應科學委
      員會之報告，全世界各地區之年平均背景輻射值約為2毫
      西弗。而原能輻射偵測中心之調查統計，台灣地區之背景
      輻射值每年約為1.92毫西弗等情，有原能會98年9 月14日
      會輻字第0980015403號書函所附之輻射劑量評估報告補充
      說明及建議、99年3 月17日會輻字第0990002970號函在卷
      可證。因此，輻射對於人體之傷害係在高劑量之狀態，低
      劑量之狀態對於人體之傷害，並不比自然環境中之其他因
      素為高，更何況本件系爭房屋之輻射劑量經過半衰期後，
      已降低至與環境背景之輻射值相同，甚至已比低劑量污染
      之標準為低。因此，系爭房屋所含之輻射值量既與環境背
      景相同，則難謂具有物之瑕疵。
（四）原告續主張系爭房屋曾經遭輻射污染之事實與凶宅等情形
      相同，雖非物之本身缺陷但以達到影響交易價格而不具通
      常使用之品質。然影響交易價格之因素眾多，例如高樓層
      前之空地是否有更高樓層之興建影響視野、風水、是否進
      行過某種宗教儀式、供奉神衹及個人偏好等因素均可能影
      響交易價格，故並非影響交易價格之因素即可認定為物之
      瑕疵。雖曾經遭偵測有輻射污染之事實而嗣後已無輻射異
      常，對於較不理性之交易相對人會因產生疑慮而缺乏交易
      興趣，但此尚非得解為物之瑕疵，因已無影響房屋之通常
      效用。而「凶宅」（發生非自然死亡事件）之資訊如未於
      契約中明載為應揭露之交易資訊，是否可逕認為係物之瑕
      疵尚非定論。縱然被解為物之瑕疵，探究「凶宅」之所以
      解為物之瑕疵，乃因買賣標的之房屋屋內若曾有兇殺或自
      殺致死事故，雖不致對於該房屋造成物理性損傷或房屋通
      常效用之降低，惟依我國社會民情，一般大眾對於此類兇
      殺或自殺致死之事件，多存有嫌惡畏懼心理，對居住其內
      之住戶，除會對居住品質心生疑慮，且會在心理層面造成
      相當之負面影響。因此，於房地產交易市場及實務經驗中
      ，具有此類情事之房屋，均會嚴重影響購買意願及購買價
      格，並因而造成該等標的市場接受程度及交易價格之低落
      ，是就房屋交易市場之通常交易觀念，屋內是否曾發生有
      人「自殺或兇殺致死」情事，乃屬房屋交易之重要資訊，
      並影響房屋交易價值甚鉅，應認係交易上之重大瑕疵。凶
      宅對於心理層面之影響乃因人對於非自然死亡可能產生之
      靈異事件之厭惡及恐懼，且無法以科學方式測量或矯正。
      而建物遭輻射污染之瑕疵並非心理層面，而係建物之輻射
      對人體健康之影響，且係得以科學之方式偵測其劑量並可
      以加以矯正，明確得知輻射之劑量及傷害程度。故如能排
      除輻射之傷害，即難認建物仍具有瑕疵。否則使人心理產
      生負面影響之因素頗眾，且因個人之生活成長背景、對事
      物之敏銳度或宗教信仰均不相同，產生心理負面影響之資
      訊或因素亦各不同，如未將特定資訊之揭露明訂於契約中
      ，而將產生負面影響的心理因素全數歸為物之瑕疵，將動
      搖交易，毫無交易安全可言，故原告主張系爭房屋曾經一
      度偵測為輻射污染，此一事實不因事後已無輻射異常而改
      變，且影響交易行情，應認為係物之瑕疵云云，應非可採
      。
（五）綜上所陳，系爭房屋已無輻射污染，故並無瑕疵，其曾經
      遭偵測受輻射污染之事實並非瑕疵。因此，原告主張系爭
      房屋具有瑕疵請求解除契約返還價金或減少價金之先位之
      訴及備位之訴均無理由，應駁回起訴。原告既受敗訴之判
      決，其假執行之聲請亦失其附麗，亦一併駁回之。
六、兩造其他攻擊防禦方法，經審酌後與上開裁判基礎無涉，故
    不再贅述。
七、訴訟費用之負擔：民事訴訟法第78條
中    華    民    國    99    年    7    月     5    日
                  民事第一庭  法  官  黃珮禎
以上正本證明與原本無異。
如對本判決上訴，應於判決送達後20日內向本院提出上訴狀；若
委任律師提起上訴者，應一併繳納上訴審裁判費，否則本院得不
命補正逕行駁回上訴。
中    華    民    國    99    年    7     月    7     日
                              書記官  蔡東晏

司法院資訊處製作；財團法人民間司法改革基金會備份。
